【裁判字號】    89,上易,54
【裁判日期】    890427
【裁判案由】    過失傷害
【裁判全文】
臺灣高等法院刑事判決                  八十九年度上易字第五四號
    上  訴  人
    即  被  告  丁○○
    選任辯護人  邱朝象
                謝協昌
    上  訴  人
    即  被  告  己○○
右上訴人，因過失傷害案件，不服台灣基隆地方法院，八十八年度易字第二九七號，
中華民國八十八年十月十四日第一審判決（起訴案號：台灣基隆地方法院檢察署八十
八年度偵字第八八六號），提起上訴，本院判決如左：
    主  文
原判決關於丁○○部分撤銷。
丁○○無罪。
其他上訴駁回。
    事  實
一、己○○為位於基隆市○○○路二三八號明德加油站之站長，負責綜理加油站之業
    務，對於加油站各項設施之安全維護負有注意義務，避免進出加油站之人車因設
    施不當而致損傷，為從事業務之人，竟疏於監督及管理之義務，在該加油站「封
    島」（即加油區因生意清淡、人手不足或加油槍故障停止使用，需擺設拒馬封閉
    該加油區禁止車輛進入加油之意）所使用之三部拒馬，其中有一部因鏽蝕而一腳
    斷裂，無法穩定站立後，竟未及時予以修復或汰換，仍任令加油站之員工在封島
    時擺設使用該缺損的拒馬，致使乙○○（七十七年六月九日出生）於八十七年十
    一月二十九日下午五時許，隨其父甲○○駕車至該加油站欲前往廁所如廁，行經
    封島區時，乙○○因不慎撞及前開缺損拒馬，拒馬因重心不穩欲傾倒之際，乙○○以手想將之扶正，卻因該拒馬過重無法扶起，反而被倒下之拒馬壓住雙手手掌
    ，致其受有右第二、第三手指撕裂傷、右第三遠端手指骨骨折等傷害。
二、案經被害人乙○○之父母甲○○、丙○○訴請台灣基隆地方法院檢察署檢察官偵
    查起訴。
    理  由
一、訊據被告己○○固承認被害人乙○○於前揭時地，被加油站內之拒馬壓傷之事實
    ，惟矢口否認有何犯行，辯稱：伊有交代員工，缺損拒馬壞了就不要用，案發時
    伊已下班，是領班拿出來用的，且乙○○係被完好的拒馬壓到，是他自己玩時不
    小心弄倒的云云。經查：
(一)右揭事實，業據被害人乙○○、告訴人甲○○指述綦詳，並有台灣礦工醫院診斷
    證明書、缺損之拒馬照片各一紙在卷足憑，至被告己○○辯稱：被害人乙○○係
    因玩弄拒馬，而被完好拒馬壓傷云云，證人即當時為加油站員工戊○○於原審及
    本院調查時並作證附和其說，然查，完好之拒馬因係鐵製，重量頗重，成年人亦
    需費力方能抬起，而一般輕微推撞，因拒馬兩邊腳均有底座，不易傾倒，須推至
    一定角度傾斜，拒馬才會傾倒，因此如非故意去推該拒馬，否則完好的拒馬很難
    被推倒。再者，依被害人乙○○示範當時被壓時的姿勢，係身體彎曲蹲下，雙手
    手掌朝天被拒馬壓住的情形（如附圖），參諸該拒馬之高度，要當作單槓來盪，
    必須屈腳躬身，如拒馬傾倒，人應會倒在地上，整個身體被拒馬壓住，而非僅只
    手掌被壓住；又以被害人乙○○當時係雙手手掌被拒馬壓住，如係完整的拒馬所
    壓，必定雙手所受之壓力相當，應該同時受傷，惟乙○○所受傷勢均在右手，所
    以其當時應係被缺一腳之拒馬所壓，因為兩邊重量不一，且一邊的腳有底座，倒
    下後兩邊高低不平，才會造成所受之傷勢均集中在一手，是被害人乙○○所述係
    碰觸缺損拒馬，因該拒馬重心不穩，倒下後壓傷之事實，堪予認定。被告己○○
    所辯：係被害人乙○○因玩弄拒馬，而被完好拒馬壓傷云云，及證人戊○○之證
    言，無非係卸責迴護之詞，殊不足採。
(二)明德加油站內共有三只拒馬，其中有一只拒馬缺損已久，但仍一直使用，加油站
    如要「封島」，就把三只拒馬全部擺設出來，包括缺損之拒馬，用來禁止車輛進
    入該加油區加油等情，業據證人即當時為加油站員工之庚○○、領班廖大銘、戊○○證述明確，被告己○○辯稱缺損之拒馬未使用云云，顯與事實不合。而被告
    己○○為明德加油站之站長，負責綜理加油站之業務，對於加油站各項設施之安
    全維護負有注意義務，應避免進出加油站之人車因設施不當而致損傷，是被告丁○○身為互久公司之負責人，未盡其業務上應盡之注意義務，督導所屬員工妥善
    保養設備，設備如有損壞隨時修理或換新，而被告己○○身為加油站站長，應保
    持加油站設施安全無虞，當發現加油站內之拒馬有缺損後，未加以修復或汰換，
    仍任令所屬員工擺設使用而不加以禁止，致被害人乙○○因不慎撞及前開缺損拒
    馬，拒馬因重心不穩欲傾倒之際，乙○○以手想將之扶正，卻因該拒馬過重無法
    扶起，反而被倒下之拒馬壓住雙手手掌，致其受有右第二、第三手指撕裂傷、右
    第三遠端手指骨骨折等傷害，被告己○○即難辭過失之責，且被告己○○之過失
    行為與被害人乙○○受傷間，具有相當因果關係存在，本件事證明確，被告己○○犯行洵堪認定。
二、核被告己○○所為，係犯刑法第二百八十四條第二項前段之業務過失傷害罪，原
    審適用刑法第二百八十四條第二項前段、第四十一條，罰金罰鍰提高標準條例第
    一條前段、第二條，審酌被告係加油站之管理者，對於此公眾得出入之場所，未
    盡設置安全無虞設施之注意義務，致發生此事件，惟考量其素行良好、未有前科
    ，有原審法院被告全國紀錄表附卷可稽，與被害人所受傷害、未與被害人達成和
    解及犯罪否認犯行等一切情狀，量處拘役五十日，並諭知易科罰金之折算標準，
    經核認事用法均無不合。被告己○○上訴意旨，仍執陳詞，否認犯罪，核無理由
    ，上訴應予駁回。
三、公訴意旨另以：被告丁○○為位於基隆市○○○路二三八號互久股份有限公司(
    下稱互久公司）之負責人，在上址經營「明德加油站」，從事供售汽油柴油等業
    務，為從事業務之人，明知設置加油站，對於加油站之各項設施應確保安全無虞
    ，避免進出加油站之人車因設施不當而致損傷，而對於加油站各項設施之安全維
    護負有注意義務；且丁○○定期均會前往該加油站巡視，監督該加油站各項業務
    之進行，卻疏於其監督及管理之義務，上開缺損的拒馬，壓傷乙○○之手指，因
    認被告丁○○亦涉有刑法第二百八十四條第二項前段之業務上過失傷害罪嫌。
四、訊之被告丁○○堅決否認有前揭業務上過失傷害犯行，辯稱：伊雖為加油站之負
    責人，但平時很少過問加油站業務，且加油站並非娛樂場所，幼童乙○○係因耍
    弄拒馬而致受傷等語。按刑法上所謂業務上之行為，係指其事實上執行業務之行
    為而言(最高法院六十八年度第五次刑事庭會議決議(一)參照)。是所謂業務之意
    義，係以反覆為同種類之行為為目的之社會行為，而事實上執行業務者為標準。
    經查，本件被告丁○○雖為互久公司所經營「明德加油站」之負責人，為負責營
    運決策及負盈虧之經營者，互久公司於全省尚有經營數個加油站，惟每個加油站
    均設有站長，負責綜理加油站之業務，站長對於加油站各項設施即負有管理與維
    護之義務，站長為事實上執行業務者，亦即為直接管理人，被告丁○○為經營者
    充其量僅為間接管理人，並非事實上執行業務者，被告丁○○既在加油站設有站
    長負責綜理加油站之業務，有關加油站內設施之管理與維護，即屬站長反覆應執
    行業務之一，如因加油站內設施疏於管理與維護，致造成他人損傷，即應由事實
    上執行管理及維護業務之人負責，尚難無限制的擴及於負責營運決策之間接管理
    人，否則，無端擴及於經營者，將影響產業之投資與經營，誠非立法之本旨，且
    對事實上未參與執行管理與維護業務之負責人科以刑責，亦屬不公平。至因設施
    缺失造成他人損傷，所屬法人應負民事連帶損害賠償責任，與法人之負責人應科
    以刑責，乃屬二回事，不可混為一談。是稽上論述，本件因疏於管理及維護之義
    務，致上開缺損的拒馬，壓傷乙○○之手指，即應由加油站站長即被告己○○負
    其責，對被告丁○○尚難以刑責相繩。此外，復查無其他積極證據足資證明被告
    丁○○有何業務上過失傷害犯行，被告丁○○犯罪即屬不能證明。原審未予詳察
    ，遽為有罪之判決，容有未洽，被告丁○○提起上訴，否認犯罪，為有理由，應
    由本院將原判決該部分撤銷改判，另諭知被告丁○○無罪，用期適法。
據上論斷，應依刑事訴訟法第三百六十八條、第三百六十九條第一項前段、第三百零
一條第一項，判決如主文。
本案經檢察官鍾鳳玲到庭執行職務。
中    華    民    國    八十九 年      四        月      二十八      日
                        臺灣高等法院刑事第七庭
                            審判長法  官  蘇  隆  惠
                                  法  官  施  俊  堯
                                  法  官  洪  曉  能
右正本證明與原本無異。
不得上訴。
                                  書記官  周  素  秋
中    華    民    國    八十九    年      五        月       一         日
附錄：本案論罪科刑法條全文
刑法第二百八十四條第二項：
從事業務之人，因業務上之過失傷害人者，處一年以下有期徒刑、拘役或一千元以下
罰金。致重傷者，處三年以下有期徒刑，拘役或二千元以下罰金。


司法院資訊處製作；財團法人民間司法改革基金會備份。
